【裁判字號】    98,消債抗,5
【裁判日期】    980630
【裁判案由】    聲請更生程序
【裁判全文】
臺灣高雄地方法院民事裁定             98年度消債抗字第5號
抗  告  人  甲○○
上列當事人因消費者債務清理事件聲請更生，對本院於民國97年
12月17日所為97年度消債更字第1012號民事裁定提起抗告，本院
裁定如下：
    主  文
抗告駁回。
抗告費用新臺幣壹仟元由抗告人負擔。
    理  由
一、本件抗告意旨略以：抗告人因積欠荷商荷蘭銀行股份有限公
    司（下稱荷蘭銀行）等債權人無擔保債務計新臺幣（下同）
    2,006,503元，於消費者債務清理條例施行後乃向其中最大
    債權金融機構即荷蘭銀行請求協商而未成立，抗告人每月收
    入67,649元，惟需支出生活必要費用包含(一)個人生活費9,50
    9 元(二)房貸18,360元(三)稅賦285 元(四)保險費2,900 元(五)抗告
    人母親房貸及稅賦11,396元(六)綜合所得稅1,758 元(七)水電瓦
    斯費1,026 元、交通費3,000 元，上開(一)至(七)項合計48,234
    元，另聲請人每月亦須負擔母親、抗告人配偶扶養費用分別
    為3,170 元、9,509 元，已呈現入不敷出之窘境，原告不察
    ，竟認聲請人無不能清償債務或有不能清償債務之虞之情事
    ，認事用法已有違誤，自有不當，且抗告人可自更生方案裁
    定確定之翌日起8 年內，以每月20,901元之金額清償全部債
    務2,006,503 元，清償期數96期，而聲請人所負無擔保或無
    優先權之債務總額並未逾1,200 萬元，復未經法院裁定開始
    清算程序或宣告破產等語，爰依法提起本件抗告並聲明：原
    裁定廢棄；准許開始抗告人之更生程序。
二、按「為使負債務之消費者得依本條例所定程序清理其債務，
    以調整其與債權人及其他利害關係人之權利義務關係，保障
    債權人之公平受償，謀求消費者經濟生活之更生及社會經濟
    之健全發展，特制定本條例。」、「債務人不能清償債務或
    有不能清償之虞者，得依本條例所定更生或清算程序，清理
    其債務」，消費者債務清理條例第3 條定有明文，上開條文
    所謂「不能清償或有不能清償之虞」，應綜合債務人之財產
    、信用、收支與其所負全部債務等狀況，評估其負債是否大
    於資產，已無償債能力，或即使仍得勉力清償，但是否因而
    難以維持基本生活，而有不能清償之虞等情，為其判斷之準
    據。又聲請更生或清算不合程式或不備其他要件者，法院應
    以裁定駁回之，但其情形可以補正者，法院應定期間先命補
    正，消債條例第8 條亦有明文。
三、本件抗告人固以前情為由，提起本件抗告，惟查：
  (一)依原卷卷附之財政部臺灣省南區國稅局95、96年度綜合所得
    稅各類所得資料清單所載，抗告人95、96年之所得總額分別
    為822,015 元、801,553 元，則核算抗告人每月平均收入為
    67,649元【計算式：（822015 +801553）÷24≒67649 ，元
    以下四捨五入】，抗告人就此部分所為陳述可信為真實。
  (二)其次，抗告人雖陳明每月支出個人生活費、交通費、稅賦、
    水電費等費用計48,234元，惟並未提出全部基本生活開銷憑
    證，且聲請人既已欠債難還，有關個人日常生活所需費用，
    自應樽節開支，不得超越一般通常之人應有之享受，否則顯
    有失公允。本院參酌認以內政部公告之98年度台灣省每人每
    月最低生活標準為9,829 元，在此範圍內始屬必要支出，超
    過部分不能認為屬必要支出，始屬公允；另抗告人主張每月
    負擔配偶蔡秋月之扶養費9,509 元乙節，按夫妻互負扶養之
    義務，其負扶養義務之順序與直系血親卑親屬同，其受扶養
    權利之順序與直系血親尊親屬同，亦即配偶與直系血親尊親
    屬同居於第一順位之受扶養權利人。又受扶養權利者，以不
    能維持生活而無謀生能力者為限，該等無謀生能力之限制，
    於直系血親尊親屬不適用之。而夫妻互受扶養權利之順序，
    既與直系血親尊親屬同，自亦不以無謀生能力為必要。民法
    第1116條、第1116條之1 、第1117條以及最高法院79年台上
    字第2629號判例意旨規範綦詳。抗告人配偶蔡秋月於96年所
    得為0 元，名下有自小客車2 輛，出廠年份分別為85年、92
    年等情，有財政部高雄市國稅局96年度綜合所得稅各類所得
    資料清單、全國財產稅總歸戶財產查詢清單各1 份在卷可查
    ，堪認蔡秋月有不能維持生活之情形，抗告人主張每月應負
    擔蔡秋月扶養費用9,509 元，未逾上揭臺灣省最低生活費用
    9,829 元，應屬可採；至於扶養其母鄭許來不部分，經查，
    鄭許來不於96年雖無收入，惟名下所有房地計有3 筆，價值
    總計1,320,000 元，有財政部高雄市國稅局96年度綜合所得
    稅各類所得資料清單、全國財產稅總歸戶財產查詢清單各1
    份在卷可查，尚難認其有不能維持生活之情事，揆諸前開規
    定，難認鄭許來不有受抗告人扶養之必要，故抗告人主張應
    將每月支付鄭許來不扶養費用3,170 元列為必要費用云云，
    自不可採。
  (三)則以抗告人每月平均薪資67,649元扣除每月最低生活費用9,
    829 元及扶養費用9,509 元後，尚餘48,311元，縱再扣減每
    月房貸費用18,360元，仍餘29,951元可供抗告人清償債務，
    不計算利息，抗告人清償全部債務2,006,503 元僅需67期，
    而抗告人現為45歲（53年1 月6 日生），正值壯年，可見抗
    告人無任何不能清償債務之情事；況抗告人自陳依其自行評
    估結果，不計算利息，其得以每月20,901元之金額清償債務
    ，清償全部債務僅需96期（計算式：0000000 ÷20901 ≒96
    ），益證抗告人並無所謂不能清償之情，抗告人所為更生之
    聲請，顯然無據。
四、綜上所述，本件抗告人聲請更生，既無法立證證明有何客觀
    上不能清償之情事，原審以此為由裁定駁回抗告人更生之聲
    請，並無違誤。抗告意旨指摘原裁定不當，求予廢棄另為裁
    定，為無理由，應予駁回。
五、據上論結，本件抗告為無理由，依消費者債務清理條例第11
    條第2 項、第15條，民事訴訟法第495 條之1 第1 項、第44
    9 條第1 項、第95條、第78條，裁定如主文。
中    華    民    國    98    年    6     月    30    日
                  民事庭審判長法  官  蘇鳴東
                              法  官  鄭子文
                              法  官  高瑞聰
以上正本係照原本作成。
本裁定不得再抗告。
中    華    民    國    98    年    7     月    2     日
                              書記官  吳雅琪


司法院資訊處製作；財團法人民間司法改革基金會備份。
